【裁判字號】    98,訴更一,2
【裁判日期】    990322
【裁判案由】    確認土地所有權
【裁判全文】
臺灣新竹地方法院民事判決             98年度訴更一字第2號
    原      告  戊○○
                丁○○
                甲○○
                丙○○
                乙○○
    上五人共同  己○○○
    訴訟代理人
                林東乾律師
    被      告  新竹汽車客運股份有限公司
    法定代理人  庚○○
    訴訟代理人  彭亭燕律師
上當事人間確認土地所有權事件，原告對於中華民國97年9 月19
日本院96年度訴字第507 號裁定提起抗告，經最高法院廢棄原裁
定，本院於民國99年3 月10日辯論終結，判決如下：
    主  文
原告之訴駁回。
訴訟費用由原告負擔。
    事實及理由
甲、程序方面﹕
一、本件訴訟與最高法院87年度台上字第117 號（含臺灣高等法
    院84年度上更(二)字第351 號、81年度上更(一)字第391 號、本
    院79年度易字第31號，下合稱前案）兩造間請求確認新竹市
    ○○段二小段（下稱同小段）13-6、13-8地號土地界址事件
    ，非同一事件，業經最高法院於民國（下同）98年7 月9 日
    以98年度台抗字第523 號裁定確定在案，故原告提起本件訴
    訟無違一事不理之規定，合先敘明。
二、按確認法律關係之訴，非原告有即受確認判決之法律上利益
    者，不得提起之，民事訴訟法第247 條第1 項前段定有明文
    。所謂即受確認判決之法律上利益，係指法律關係之存否不
    明確，原告主觀上認其在法律上之地位有不安之狀態存在，
    且此種不安之狀態，能以確認判決將之除去者而言，若縱經
    法院判決確認，亦不能除去其不安之狀態者，即難認有受確
    認判決之法律上利益（最高法院52年台上字第1240號判例意
    旨參照）。本件原告主張同小段13-6地號土地為原告與訴外
    人姜澄岳、大總統文化事業有限公司（下稱大總統公司）所
    有，長時間為被告佔用，而請求確認如附圖所示ABCD斜線部
    分（下稱系爭土地）為原告與訴外人姜澄岳、大總統公司所
    共有。被告則否認原告上開主張，而陳稱系爭土地位於被告
    所有之同小段13-8地號土地上，所有權屬於被告，且就同小
    段13-6、13-8地號土地之界址業經判決確定為附圖所示AB連
    線等語，業經本院調閱前案全卷屬實，是原告主張之系爭土
    地財產權歸屬即有受侵害之危險，而原告此一法律上地位之
    不安狀態，能以確認判決將之除去，揆諸前開說明，應認原
    告有提起本件確認之訴之法律上利益。
乙、實體方面 ﹕
壹、原告主張：
一、同小段13-6地號土地為原告與訴外人姜澄岳、大總統公司共
    有，與被告所有之同小段13-8地號土地毗鄰，惟同小段13-6
    地號上之系爭土地為被告長期占用，被告並主張系爭土地位
    於其所有之同小段13-8地號土地內，拒不返還。
二、本件前案判決據以認定兩造間界址之「舊有圍牆」（即附圖
    所示AB連線），實為被告在竊占原告土地上違章所蓋廁所之
    屋簷及牆壁，並非原來分隔兩造間界址之舊有圍牆（即CD連
    線），因該原來之舊有圍牆已遭被告拆除而改建為廁所。原
    告於前案確定之後，於95年7 月間兩造於本院93年度簡上字
    第14號確認界址事件審理期間，原告再至現場重新勘驗，並
    自原告房屋之二樓窗口，往樓下俯視拍得被告越界所蓋之廁
    所照片始知此一情形。原作為同小段13-6、13-8地號土地界
    線之圍牆，左右兩邊均留有空隙或通道，堆砌圍牆作為分隔
    土地之用，而前案判決據以劃定之圍牆即附圖所示AB連線，
    廁所左右兩邊並無空隙，只是廁所之牆壁，故非原來各判決
    所指土地調查表上所據以作為分界線之圍牆。又原告於本件
    所提照片與訴外人姜澄岳於前案歷審中所提照片比對，並不
    相同，且本件係自高處往下拍攝。前案所附照片係自與拍攝
    標的物相同之立足點拍攝，二者炯然不同。依原告本件所提
    照片可證前案確定判決認定之圍牆（即附圖所示AB連線）僅
    係被告興建廁所之屋簷。
三、前案及另案拆屋還地確定判決，其理由中之判斷對本件訴訟
    不生拘束力。最高法院93年度台上字第129 號判決雖提出爭
    點效理論，惟該判決並非判例，且前案判決若顯有違背法令
    或當事人已提出新訴訟資料，足以推翻原判決，法院自可為
    與前確定判決理由中之判斷不同之認定。查﹕
    (一)同小段13-6、13-8地號土地於62年9 月間辦理地籍重測，
      兩造到場指界，雙方以附圖所示CD連線為界，於63年4 月
      1 日至30日公告1 個月，兩造並無異議。依內政部77年11
      月21日之函釋，任何人不得以任何理由申請複丈更正。又
      重測公告確定後，重測後之界址與原地籍圖位置不符，仍
      應以重測結果為準，內政部68年10月4 日亦有函釋，法院
      即應遵守行政機關所頒布之有效法令，且被告依法亦不得
      再行爭執。詎被告於64年間竊占系爭土地，並謊稱62年土
      地重測有誤，向地政單位申請複丈，且於66年9 月12日串
      通臺灣省地政處測量總隊測量員即訴外人洪新川，違法製
      作地籍重測界議複丈處理報查表，擅自塗改界址，經原告
      於80年向臺灣省地政處陳情，並經認定訴外人洪新川所認
      定之界址違法且未曾生效，同時回復63年公告之界址與地
      籍圖。另依95年8 月18日新竹市地政事務所新地測字第09
      50006034號函亦可證臺灣省地政處80年之函係以63年間公
      告確定之界址為準。前案竟准被告提起確認界址之訴，顯
      係司法權僭越行政權，並忽視有效之行政法令及解釋。
    (二)至司法院大法官釋字第374 號解釋所稱土地所有權人尚得
      依法提起確定界址之民事訴訟，顯係指土地所有權人已於
      公告期限內以指界錯誤為由提出異議者。被告未於公告期
      限內以指界錯誤為由提出異議，非該解釋文所稱得提起民
      事訴訟之範疇。事實上，釋字第374 號解釋、土地法第46
      條、地籍測量實施規則第213 條、內政部函釋民訴訟法第
      10條第1 項之不動產經界訴訟，均屬合法有效之法令，且
      互不衝突，亦即土地所有權人若於測量公告期限內以指界
      錯誤為由提出異議，縱測量結果公告期滿後即告確定，土
      地所有權人雖不得請求複丈更正，仍能依民事訴訟法提起
      確認界址之訴，前案顯係違背法令。
    (三)前案及兩造就同小段9-3 、9-9 地號土地確認界址確定判
      決（即本院89年度竹簡字第67號、93年度簡上字第14號，
      下合稱67號案）其採認之經界基礎均係66年訴外人洪新川
      所更改之地籍圖上界址線，惟此未獲地政主管機關之採認
      ，然前案及67號案卻予採信。而依新竹市地政事務所98年
      10月12日函覆本院有關同小段9-3 、9-9 地號土地界址時
      表示會產生未相連之空隙致無法登記。同小段13-6、13-8
      地號土地與同小段9-3 、9-9 地號土地息息相關，前述新
      竹市地政事務所98年10月12日函文即屬新訴訟資料，足以
      推翻前案採認之訴外人洪新川訂正之地籍圖而可認前案判
      決不當。
四、訴外人洪新川於66年9 月12日利用測量之便，塗改地籍線，
    有下列資料可憑﹕
    (一)訴外人即臺灣省測量總隊督察員沈水清於67年11月24日就
      本件土地糾紛提出調查報告，提及訴外人洪新川於9 月12
      日會同檢測後，發現重測後地籍圖錯誤，但因協調未成立
      ，未取得雙方同意，竟將成果資料逕交新竹市地政事務所
      ，依土地法第69條逕為更正。訴外人洪新川未將更正後資
      料送總隊核備，未正式呈請新竹縣政府核准更正。訴外人
      洪新川於新竹市地政事務所辦理更正同時，逕行將隊存地
      籍原圖及地政事務所地籍副圖有關同小段13-6、13-8地號
      界線塗改，擦去原地籍線，換繪更正後地籍線。
    (二)另依臺灣新竹地方法院檢察署檢察官於68年度偵字第2590
      號案中訴外人王益之證詞可知，訴外人洪新川所作地籍圖
      係未經核准之塗改圖，地政事務所以糾紛未結，無圖而退
      回申請書，故訴外人洪新川所為之地籍圖應不得作為審判
      之依據。
    (三)再依訴外人李勇輝之證詞可知兩造係以原來界線為界，系
      爭土地為訴外人姜澄岳所有，前案採證錯誤。另有本院79
      年度易字第31號判決可證。又訴外人楊信昌之證詞並未確
      定圍牆位置，前案誤為係被告之土地，採證錯誤。而訴外
      人蔡聰明之證詞亦可證訴外人洪新川一手遮天，塗改合法
      地籍圖界址。另訴人張映亦表示訴外人洪新川有三點不
      合法﹕1.未以紅色「X 」線塗銷，而以橡皮將原經界線塗
      去。2.於複測日擅自更改地籍圖經界線。3.未經權利關係
      人即訴外人姜澄岳等協議，即逕行擅自認定更改地籍圖。
      而訴外人邱皇枝亦表示72年3 月12日所繪提證於49年2 月
      間之說明，圍牆為  型，顯非被告所指界址。
五、臺灣省政府80年5 月22日地一字第59654 號函及該函內所有
    檔案資料在前案判決沒有提出成為攻防之資料，縱前案中有
    提出這些資料，但有無提示予兩造攻防才是重點。且新竹市
    地政事務所98年10月12日函亦是前案中未提出之資料。被告
    另案就同小段9-3 、9-9 地號對原告起訴時有引用同小段13
    -6、13-8地號之前案判決，並主張界線是連下來的。被告是
    拿協商圖提告，並不是地籍圖。
六、證人辛○○所述均是聽來的，因土地不相連，所以訴外人吳
    聲鴻向法院聲請，法院也不敢表示會延至同小段13-6地號，
    所以地政事務所及市政府才開協商會，要求雙方到場才能辦
    理界址變更登記。證人辛○○當庭所提資料劃紅線部分與地
    政事務所現有地籍圖不同。因現有地籍圖沒有紅線，是證人
    辛○○自作主張，應以原告所提地籍圖為正確。證人辛○○
    所述之I 、G 、H 點不對，I 點應在A 點之上，即J 點處。
    訴外人吳聲鴻詢問法院是要A 點拉到J 點，但法院未回覆，
    I 、G 、H 點有相連，但改成A 、B 點即不相連。因無法將
    上述各點拉上去致無法相連，所以67號案判決係錯誤。
七、訴外人姜澄岳於前案所提資料於前案中並未經法院審酌，於
    判決中亦未說明不採之理由，綜上，爰聲明：(一)確認被告所
    占有之系爭土地為原告及訴外人姜澄岳、大總統公司所共有
    ；(二)訴訟費用由被告負擔等語。
貳、被告主張：
一、兩造就同小段13-6地號土地為原告與訴外人姜澄岳、大總統
    公司所有，同小段13-8地號土地為被告所有並無爭議，蓋同
    小段13-8、13-6地號土地之界址糾紛業經前案判決確定為如
    附圖所示AB連線，系爭土地乃位於被告所有之同小段13-8地
    號土地內，所有權歸屬被告所有無疑，原告之請求顯無理由
    。
二、依前案判決書所載，當事人即同小段13-6地號土地所有權人
    雖僅列訴外人姜澄岳，然依民事訴訟法第401 條規定，前案
    確定判決之效力及於原告：
    (一)同小段13-6地號土地原為訴外人亦係目前同小段13-6地號
      土地共有人之一姜澄岳單獨所有，被告前於79年間起訴請
      求確定同小段13-6、13-8地號相鄰土地之界址並按址設定
      界標。訴外人姜澄岳於其所有之同小段13-6地號土地與被
      告所有之同小段13-8地號土地間，確定界址案件之訴訟繫
      屬中，自86年間起陸續或以買賣、或以贈與方式，將土地
      持分移轉予其子女即原告5 人。
    (二)原告等係於前案確定界址爭議訴訟繫屬後始陸續取得同小
      段13-6地號土地之持分共有權，依據民事訴訟法第401條
      第1 項規定，前案確定判決效力當然及於原告等人。
三、關於同小段13-6、13-8地號土地所有權之歸屬，乃為前案之
    重要爭點，雙方當事人已於前案為充分之舉證及辯論，並經
    法院於判決理由中為實質之判斷，基於當事人之程序權業受
    保障，應賦予該判斷一定之拘束力，以符程序上誠信原則及
    訴訟經濟；此即學理上所謂爭點效、禁反言。故原告之主張
    應不得違反前案確定判決所為判斷，因之，原告於本件訴訟
    之主張並無理由：
    (一)按法院於判決理由中，就訴訟標的以外當事人所主張影響
      判決結果之重要爭點，本於當事人完足舉證及辯論之結果
      ，已為實質之判斷者，基於當事人之程序權業受保障，可
      預見法院對於該爭點之判斷將產生拘束力而不致生突襲性
      裁判，仍應賦予該判斷一定之拘束力，以符程序上誠信原
      則及訴訟經濟。是同一當事人間就該重要爭點提起之其他
      訴訟，除原判斷顯然有違背法令、或當事人提出新訴訟資
      料足以推翻原判斷、或原確定判決之判斷顯失公平等情形
      ，可認當事人為與原判斷相反之主張，不致違反誠信原則
      外，應解為當事人及法院就該經法院判斷之重要爭點之法
      律關係，均不得為相反之主張或判斷。
    (二)同小段13-6、13-8地號土地所有權歸屬為前案之重要爭點
      ，雙方當事人已於前案為充分之舉證及辯論，並經法院於
      判決理由中為實質之判斷，應賦予該判斷一定之拘束力。
    (三)前案確認界址判決之同時亦駁回訴外人姜澄岳就「本件原
      告請求確認土地所有權存在之系爭土地」要求被告拆屋還
      地之主張，亦即就系爭土地所有權之歸屬對象已然判斷應
      屬被告所有；原告於本件訴訟中，就前案之重要爭點即系
      爭土地所有權之歸屬，自不得為與前案確定判決認定相反
      之主張。
四、原告提起本件訴訟，其主張理由略為：(1)被告於64年間竊占
    土地興建樓梯及廁所，臺灣省政府地政處測量總隊測量員即
    訴外人洪新川違法擅自塗改界址，經地政處認定違法未生效
    。(2)同小段13-6、13-8地號土地界址業經公告並辦理土地標
    示變更登記，被告不得再行爭執。(3)主張發現新證據，稱被
    告所稱界址所在之現有圍牆非原有圍牆，而係廁所之屋簷云
    云。惟，原告上開理由或經前案確定判決認定非是，或非屬
    新證據且亦不足採信，蓋﹕
    (一)有關界址爭議，前案業已詳為調查而為如後述之認定：
      1.依地籍調查表及訴外人楊信昌、李勇輝之證詞，指界當
        時並無爭執，同小段13-6、13-8地號土地係以圍牆為界
        ，而圍牆為被告所有。
      2.同小段13-6、13-8地號土地實際界址與重測後地籍圖不
        符之原因，係當時測量員作業疏忽所致。
      3.依兩造各提出之現場照片及臺灣高等法院勘驗所得，自
        辦理地籍圖重測為地籍調查時迄86年間臺灣高等法院為
        該院84年度上更(二)字第351 號判決（下稱351 號案）時
        為止，同小段13-6、13-8地號土地間之圍牆僅有一座，
        訴外人姜澄岳復自承界址不是彎的，且現有圍牆之南段
        係屬原有，被告亦否認曾將圍牆北段拆除改建，兩造間
        之土地圍牆，應係指現有圍牆無誤。
      4.依法前案確定判決之效力及於原告，然原告卻仍執與前
        案確定判決認定不同之主張，其主張顯然無足採信。
    (二)同小段13-6、13-8地號土地間之界址爭議，前案業已詳為
      調查並經兩造充分攻防，認同小段13-6、13-8地號土地間
      之界址爭議得提起民事訴訟請求解決；且測量員即訴外人
      洪新川之疏失乃行政程序瑕疵，未影響當事人之權益，其
      更正之結果係屬正確：
      1.被告興建之樓梯及廁所等早於62年9 月間地籍調查前已
        興建完成，此並為訴外人姜澄岳於自訴被告所屬員工即
        訴外人陳四海竊佔案件中自承，原告於本件訴訟中竟又
        謂該樓梯及廁所乃64年間興建云云，顯非事實。
      2.訴外人洪新川之疏失乃行政程序瑕疵，未影響當事人之
        權益，其更正之結果係屬正確：
        (1)依據原告提出證三所附臺灣省地政處80年4 月13日八
          十第一字第43320 號函說明二第15行以下（即第3 頁
          倒屬第3 行）：「．．．。經檢測結果，發現前述土
          地重測成果與地籍調查表記載實地使用圍牆界址不符
          ，而由洪員依檢測結果填載重測土地異議複丈結果通
          知書經新竹縣政府核定後，通知姜澄岳先生、新竹客
          運公司及國有財產局等，並由洪員更正新竹地政事務
          所保管地籍圖上之界線，因其辦理更正程序有欠週全
          ，．．．，乃引發行政程序瑕疵之問題，致新竹地政
          事務所尚未依照檢測結果辦理本案土地重測標示變更
          登記。．．．」。
        (2)另依臺灣省政府地政處土地測量局82年1 月9 日八十
          二地測人字第470 號函回覆被告函詢訴外人洪新川遭
          處分之情形，該函說明二明確表示：「洪員係因辦理
          該土地糾紛，其處理結果屬正確，惟其更正地籍圖時
          ，未依臺灣省土地建物複丈規則第十三條第一款之規
          定辦理，有疏忽之處，但其所為尚不生損害於他人，
          亦不影響重測結果，該案經本局改制前測量總隊處以
          申誡二次。」
        (3)訴外人洪新川因之被訴偽造文書案，亦經各級法院調
          查審認後，經最高法院以74年度台上字第5727號判決
          無罪確定在案。訴外人洪新川更正重測後地籍圖，其
          所踐行之行政程序雖有疏失但並未違法。
    (三)有關被告得否就界址爭議向法院起訴請求解決一節，乃前
      案最重要之爭點，經近10年兩造充分攻防，法院已然判決
      確定被告確實得提起訴訟請求解決界址爭議，並為被告勝
      訴之判決。原告對之猶事爭執，實屬不該亦無理由，蓋前
      案確定判決即最高法院87年度台上字第117 號判決，就被
      告得否訴請解決界址爭議，除肯認被告之主張外，並於判
      決理由中明示：「原審以：．．．被上訴人係主張兩造就
      系爭土地界址指界並無不一致之情形，僅因辦理地籍圖重
      測人員，於繪製地籍圖時，未依兩造指界一致之界址繪製
      ，而非主張兩造就界址之指界不一致，或測量之結果有錯
      誤，核與土地法第四十六條之三所定情形不合，不得謂地
      籍圖公告確定後，不得再就界址而為爭執。．．．登記錯
      誤之更正，應以不妨害原登記之同一性者為限，若登記人
      以外之人，對登記所示之法律關係有所爭執，則應由司法
      機關審判，以資解決。本件被上訴人聲請更正地籍圖所示
      界址之結果，．．．，自應由被上訴人提起民事訴訟以資
      決，方臻事理之平。．．．上訴人抗辯：兩造所有系爭土
      地之界址，早於六十三年間經地籍圖重測並公告確定，並
      無錯誤，被上訴人不得提起本件訴訟云云，為無足採。」
    (四)原告復稱其發現新證據，謂被告所稱界址所在之現有圍牆
      非原有圍牆，而係廁所之屋簷云云。惟查同小段13-6、13
      -8地號土地間之圍牆乃原有抑或新砌，乃同小段13-6地號
      共有人即訴外人姜澄岳於前案歷審爭訟之要點，早經法院
      審究再三；且訴外人姜澄岳於前案審理中亦多次提出現場
      相片供參，若圍牆真係原告所稱之屋簷者，怎有可能在現
      場看不出來，其主張明顯與事實不符，謹提出證據資料如
      次：
      1.按空拍圖乃衛星拍攝之影像，而訴外人姜澄岳於前案陸
        續提出之相片則係於現場拍攝，若圍牆真係原告所稱之
        屋簷者，怎有可能在現場看不出來，反而係遙遠太空中
        之衛星影像始得拍攝出？原告之主張明顯違背經驗法則
        而無可採信。
      2.依據訴外人姜澄岳於前案81年度上更(一)字第391 號事件
        （下稱391 號案）審理中，82年4 月28日提出之補呈證
        物狀所附證物(二)之建造執照，原告等所有坐落同小段13
        -6地號之現有建物，乃81年2 月14日領得建照；換言之
        ，同小段13-6地號上之原有建物在領得建照之前定已拆
        除且清理乾淨。而依據被告於當時提出之即391 號案卷
        內第184 頁所示之現場照片，圍牆一目了然，且無任何
        遮蔽物，不可能會有「屋簷」誤認為「圍牆」之情。
      3.訴外人姜澄岳在前案391 號案審理中，復於82年11月26
        日提出相片一張，主張「圍牆是斜的並非直的，證明洪
        新川違法塗改地籍圖」云云。而在上開相片中，整個圍
        牆均清楚呈現，怎有可能誤認？
      4.又依訴外人姜澄岳於82年12月13日在前案391 號案審理
        中提出之補充證據理由狀（參更審前96年11月14日準備
        書(二)狀所附被證8 ，即該案卷第198 至201 頁），訴外
        人姜澄岳就界址爭執所在之廁所及圍牆，提出從前後左
        右上下近拍、遠拍之相片共6 張，其中亦有近至牆腳及
        拍攝廁所整體之相片，相片中並無被所謂「屋簷」遮蔽
        之情，廁所、圍牆為如何之樣貌、周遭環境情況均清清
        楚楚。另依前案391 號案卷內第212 、224 頁之相片（
        參更審前96年11月14日準備書(二)狀所附被證9 ），廁所
        、圍牆及屋簷可清楚分別，無誤認之可能。
      5.再者，訴外人姜澄岳於83年2 月21日在前案391 號案審
        理中提出之補呈證據狀（參更審前96年11月14日準備書
        (二)狀所附被證10，即該案卷第255 、256 頁），係針對
        該廁所所在之圍牆段提出該段圍牆之相片近照及附圖而
        為主張，該相片係貼近圍牆所拍攝，並指出其主張之界
        址係圍牆上之某一點，相片上所示者就是圍牆，與「屋
        簷」全然無關。
      6.末依前案351 號案判決書理由第六點第五行末以下：「
        惟查：(一)依兩造各提出之現場照片所示（見本院上更一
        審卷）第一八四、一九三、二一二、二二五頁，及本院
        勘驗所得（見同上卷第一九二頁、本院上字卷第三九一
        頁勘驗筆錄），自辦理地籍圖重測為地籍調查時起迄今
        為止，系爭土地間之圍牆僅有一座，被上訴人（即訴外
        人姜澄岳）復自承界址不是彎的，且現有圍牆之南段係
        屬原有，而上訴人（即被告）亦否認曾將圍牆之北段即
        靠廁所旁之部分拆除改建，是兩造土地間之圍牆，應係
        指現有圍牆無誤，被上訴人空言並非以現有圍牆為界，
        惟未能舉證以實，自無足採信。(二)被上訴人辯以指界當
        時有附加東北外，所謂東北外應指目前廁所位置到紅點
        之直線位置云云，惟觀諸前述地籍調查表，其上並無是
        項記載，且如前述證人李永輝亦證稱雙方並沒有任何爭
        執，同意以原來的界線為界，即依被上訴人指界前，即
        前述臺灣省地籍圖重測實施程序附錄一等相關規定所示
        ，「東北外」乙詞，有其特定涵意，應非被上訴人嗣後
        主張之內容，是被上訴人該部分辯詞亦乏所據。」
      7.自訴外人姜澄岳於前案歷審爭訟所提出之資料中，可見
        並無誤認「屋簷」為「圍牆」之情，而於前案曾提出之
        相關相片中，亦有照到廁所上方者，原告謂於前案判決
        確定後始知悉有將「屋簷」誤認為「圍牆」之情云云並
        不實在。
五、目前坐落於原告所有同小段13-6地號土地上之建物，係訴外
    人姜澄岳於83年間建築完成。當時因界址爭議事件尚在訴訟
    中，且主管機關因訴外人姜澄岳強烈維護權益之作為，在前
    案判決確定前就界址不敢為任何更動，而係依重測後尚未更
    正之錯誤地籍圖界址為核發建照之依據；然訴外人姜澄岳顯
    然並未考量前案訴訟之確定判決可能為不利於其之結果，即
    系爭土地之界址係如前案確定判決所示，而在申請建照執照
    時為緊鄰現有圍牆興建之設計。原告未思及目前渠等所有之
    建物與圍牆間無空隙乃因現有建物當初建築時，為緊鄰現有
    圍牆之設計所致，卻倒因為果謂圍牆與原有建物間有空隙，
    因現有建物與圍牆間無空隙故圍牆係經改建云云，其主張明
    顯與事實不符，顯無理由。
六、原告另謂依據新竹市地政事務所98年10月12日新地測字第09
    80008062號函，有關系爭土地之前案確定判決所認定之界址
    有疑問云云。惟上開函文所稱界址有無法相連之空隙致無法
    登記之土地並非同小段13-6、13-8地號土地，其界址早已依
    據前案確定判決登記完竣：
    (一)同小段13-6、13-8地號土地之界址業經前案判決確定在案
      ，被告亦已依據前案確定判決請求新竹市地政事務所更正
      ，並經新竹市地政事務所更正完成在案，同小段13-6、13
      -8地號土地間之界址並無無法登記之問題。
    (二)原告提出之新竹市地政事務所函，在函文主旨中已明確表
      示係有關同小段9-3 、9-9 地號土地間之土地經界線疑義
      問題。原告謂該函文可認定前案確定判決所認定之界址應
      有疑義云云並非事實。
    (三)同小段9-3 、9-9 地號土地所有權人與同小段13-6、13-8
      地號土地所有權人相同，即同小段9-3 地號土地之所有權
      人為原告及其他共有人、同小段9-9地號土地之所有權人
      則為被告，同小段9-3 、9-9 地號土地有關於界址之爭訟
      事件，亦已判決確定。依據原告提出之新竹市地政事務所
      函文似謂判決認定之同小段9-3 、9-9 地號土地間之土地
      經界線尚有疑義。然縱認同小段9-3 、9-9 地號土地間確
      定判決認定之土地經界線似有疑義，亦與本件土地無涉，
      原告以他筆土地可能之疑義主張同小段13-6、13-8地號土
      地界址有問題云云，實無理由。
七、原告以訴外人洪新川訂正之地籍圖經臺灣省地政處認為並非
    正確，並曾於80年5 月22日以地一字第59654 號函指示新竹
    市政府為處理，此一函文及檔案資料在另案審理中從未提出
    ，且足以推翻前案確定判決云云。惟上開臺灣省地政處之函
    文內容乃明確指示界址應依法院判決確定意旨處理，復且該
    函文於前案確定判決中亦曾提出供為訴訟資料，並經前案確
    定判決歷審法院詳為審酌，詳如後述：
    (一)臺灣省地政處80年5 月22日八十府地一字第59645 號函文
      之內容為：檢送本處研商「姜澄岳先生所有新竹市○○段
      ○○段一三─六地號土地與新竹汽車客運股份有限公司所
      有同二小段一三─八地號土地界址糾紛之處理事宜」，協
      調會議紀錄一份，請貴府依上開協調會紀錄暨臺灣省議會
      秘書處函送張蔡美議員接見「己○○○女士陳情案」調處
      會議紀錄（該調處會議紀錄業經省議會秘書處函送貴府，
      不另附送）辦理，請轉知所屬照辦。而附件內容有關會議
      結論為﹕本案經研商結果，仍請新竹市政府依臺灣省議會
      秘書處八十年五月三日八十籍三字第八ΟΟΟ八號函送之
      調處會議紀錄結論辦理，並將辦理結果函復雙方當事人。
      至本案確定土地界址之訴，正由臺灣高等法院審理中，倘
      法院判決確定之界址位置與六十三年間重測公告確定之地
      籍圖界線有出入時，再依法院判決確定之意旨處理。
    (二)而上開臺灣省地政處80年地一字第59654 號函於前案審理
      期間確已提出供為訴訟資料，並經前案確定判決歷審法院
      詳為審酌，此有前案391 號案判決、351 號案判決及最高
      法院87年度台上字第117 號確定判決之判決內容可憑。
    (三)是原告謂臺灣省地政處80年府地一字第59645 號函未經前
      案確定判決審酌云云，並非事實，上開文件及相關檔案資
      料無再行調查之必要。
1   (四)訴外人姜澄岳於前案第一次發回更審之391 號案審理期間
      即於83年9 月23日提出之答辯理由證據中詳為主張，並提
      出上開臺灣省地政處函文及新竹市政府80地籍字第20843
      號函。訴外人姜澄岳於前案第二次發回更審即351 號案審
      理中於86年2 月3 日提出民事聲請狀亦有提出，且承審法
      官尚發函臺灣省地政處調閱相關資料。
八、原告一再主張行政機關同意先將同小段13-6、13-8地號土地
    界址回復63年重測公告確定界址之函文，認同小段13-6、13
    -8地號土地界址應以63年公告確定之界址為正云云，惟﹕原
    告請求調查之相關資料於前案審理期間均已提出，並經歷審
    審法院詳審酌。且原告所提行政機關之函文均載明若法院判
    決結果與公告確定之地籍圖界址有出入，須依法院判決確定
    意旨辦理，是原告主張並非事實。
九、依證人辛○○所述，當時將A 、B 點改為I 、H 點是錯誤，
    應該改為G 、H 點，此錯誤是地政事務所造成，但無論如何
    ，此屬同小段9-3 、9-9 地號土地間界址之問題，與本件無
    關。至證人辛○○當庭所提地籍圖上紅線部分，只是表示其
    他土地之界線，與本件無關。
十、另原告就前案確定判決雖聲請再審，惟被告並未收到開庭通
    知，應是程序審查。至原告聲請傳訊之其他證人均係同小段
    9-3 、9-9 地號土地之問題。又原告於99年3 月10日所提證
    物，於前案中均已提出，不屬新事實、新證據，且於前案中
    亦已審酌。
十一、綜上，爰請求駁回原告之訴。
、本院之判斷﹕
一、本院協同到庭之兩造整理並經肯認之爭點為﹕
    (一)有無前案確定判決爭點效之適用。
    (二)臺灣省政府80年5 月22日地一字第59654 號函及其內檔案
      資料，是否業經前案確定判決審酌。
二、經查﹕
    (一)被告前曾因其所有之同小段13-8地號土地，與原告目前所
      共有之同小段13-6地號土地相鄰，乃對原告之前手即訴外
      人姜澄岳（原告係自訴外人姜澄岳處，受讓取得同小段13
      -6地號土地之部分應有部分所有權），提起確認界址訴訟
      ，聲明確認同小段13-6、13-8地號土地之界址為附圖所示
      AB之連線，訴外人姜澄岳則否認之，並主張界址應係附圖
      所示CD之連線，且就系爭土地主張為其所有，被告乃無權
      占用而於前案確認界址訴訟中，於一審提起反訴，聲明請
      求本件之被告應將占用同小段13-6地號之19平方公尺土地
      上之地上物拆除，將占用之土地返還予訴外人姜澄岳。嗣
      於該案之二審時，訴外人姜澄岳並擴張其拆屋還地之請求
      為：本件之被告應將其占用同小段13-6地號上21平方公尺
      土地上之地上物拆除，將占用之土地返還。前述確認界址
      之本訴及拆屋還地等之反訴，業經前案判決兩造間同小段
      13-6、13-8地號土地界址為附圖所示AB連線，且認為本件
      之被告並未在同小段13-6地號上有建物，訴外人姜澄岳請
      求本件之被告拆除建物及返還21平方公尺土地之請求並無
      理由，因而駁回訴外人姜澄岳反訴部分之請求，且已確定
      等情，有被告提出之351 號案民事判決及最高法院87年度
      台上字第117 號民事判決影本附卷可稽，並據本院調取前
      案全卷宗查明無訛，堪信為實。
    (二)按確定判決之既判力，固以訴訟標的經表現於主文判斷事
      項為限，判決理由並無既判力，但法院於判決理由中，就
      訴訟標的以外，當事人主張之重要爭點，本於當事人辯論
      之結果已為判斷時，對此重要爭點所為之判斷，除有顯然
      違背法令，或當事人已提出新訴訟資料，足以推翻原判斷
      之情形外，應解為在同一當事人就該已經法院判斷之重要
      爭點，不得作相反之主張或判斷，始符民事訴訟上誠信原
      則，最高法院96年度台上字第307 、1782、2569、2745號
      著有判決。查﹕
      1.本件原告主張前案確定判決認定作為同小段13-6、13-8
        地號土地界線之圍牆，非原有圍牆，乃被告竊占系爭土
        地後搭蓋之廁所屋簷，並主張原證4 係前案判決確定後
        所攝之照片云云，惟為被告所否認。經本院於本件更審
        前審理程序中調閱391 號案卷，並提示卷內被告所提照
        片（第184 頁）及訴外人姜澄岳於82年11月26日、82年
        12月13日、83年2 月21日所提有關圍牆、廁所、牆腳等
        上下、左右、遠近等照片予兩造（見本件更審前96年度
        訴字第507 號卷第95頁），是就前案認定之圍牆於原告
        之前手即訴外人姜澄岳與被告於前案審理時，既已多次
        至現場履勘，並針對現場當時存在之圍牆，係屬舊有而
        仍繼續存在，抑或為被告拆除後新建（即原告於本件所
        稱被告搭建之廁所屋簷、牆壁）之爭執點，訴外人姜澄
        岳予以多次至現場，從遠至近，甚至從前後左右、上下
        不同之方位予以拍攝該等圍牆、廁所，並提交照片予前
        案之審理法院以供調查認定，是以，可認原告之前手即
        訴外人姜澄岳於前案當時，就現場之圍牆、廁所（包括
        廁所之屋頂、牆壁等）之外觀及相關位置等情，已甚為
        清楚及瞭解，而前案法院亦就上開照片等資料予以調查
        、讓雙方辯論後，據以認定，是雙方及前案法院應無將
        該廁所之屋簷、牆壁，誤認為係舊有圍牆之理，且該等
        可認定圍牆、廁所之外觀及相關位置之照片，於當時既
        已拍攝而提交法院，亦應無原告於本件所稱，就該等圍
        牆、廁所之相關位置之照片，之前均未存在，而係於95
        年7 月間因同小段9-3 、9-9 地號土地涉訟為和解而經
        原告自其二樓窗口往下拍攝後，始新生之證據。故原告
        主張於前案判決確定後始發現新生之證據即照片，即難
        採信。則於前案審理時，原告之前手即訴外人姜澄岳與
        被告就現場當時存在之圍牆，是否即為雙方先前於重測
        指界時之舊有圍牆，抑或現場當時之圍牆為被告拆除後
        所新建者（即原告在本件所主張之新建廁所之屋簷、牆
        壁）乙節，加以爭執，並各舉出相關之事證加以佐證，
        並經前案調查後，認定當時該現場之圍牆，係為舊有、
        於重測時雙方指界時即已存在而當時仍繼續存在之舊有
        圍牆，非被告拆除後所新建者之情，有前案351 號案判
        決書影本附件可憑（見該判決第6 頁第六點之理由欄所
        載），準此，可認此部分之事實，於前案審理時即已存
        在，應非原告所稱係於前案事實審言詞辯論終結後，所
        新發生之事實或發現之新事實。
      2.原告另稱63年重測公告之界址，兩造並無異議，依現存
        有效之行政機關函釋，被告即不得提起確認界址之訴。
        且大法官釋字第374 號僅限指土地所有權人已於公告期
        限內以指界錯誤為由提出異議者，始得提起經界訴訟。
        前案違背法令云云。惟查，就被告得否於前案中提起確
        認界址之訴，訴外人姜澄岳於前案中已為主張，且與被
        告就此均提出相關資料而為攻防，並經前案法院調查、
        審酌而為判斷，此有前案最高法院87年度台上字第117
        號民事判決影本可憑（見該民事判決理由欄第三段）。
        且按「依土地法第46條之1 至第46條之3 之規定所為地
        籍圖重測，純為地政機關基於職權提供土地測量技術上
        之服務，將人民原有土地所有權範圍，利用地籍調查及
        測量方法，將其完整正確反映於地籍圖，初無增減人民
        私權之效力。故縱令相鄰土地所有權人於重新實施地籍
        測量時，均於地政機關通知之期限內到場指界，毫無爭
        議，地政機關依照規定，已依其共同指定之界址重新實
        施地籍測量。則於測量結果公告期間內即令土地所有權
        人以指界錯誤為由，提出異議，測量結果於該公告期間
        屆滿後即行確定，地政機關應據以辦理土地標示變更登
        記。惟有爭執之土地所有權人尚得依法提起民事訴訟請
        求解決，法院應就兩造之爭執，依調查證據之結果予以
        認定，不得以原先指界有誤，訴請另定界址為顯無理由
        ，為其敗訴之判決」，此有司法院大法官會議第374號
        解釋文可資參照。是依前開釋字第374 號解釋可知，土
        地法第46條之1 至第46條之3 之規定所為地籍圖重測，
        並無增減人民私權之效果，且不限於指界錯誤，而於公
        告期間內提出異議者始得提起民事訴訟之經界訴訟以為
        救濟。又行政機關所為之函釋不得限縮法律適用之範圍
        ，是原告此部分主張，亦不足採。
      3.原告又主張前案採信訴外人洪新川所繪之地籍圖係違法
        且未生效之地籍圖，依臺灣省地政處80年5 月22日地一
        字第59654 號函，應回復63年公告確定之地籍圖作為同
        小段13-6、13-8地號土地之界址。另依新竹市地政事務
        所98年10月12日新地測字第0980008062號函之新事證可
        證訴外人洪新川之地籍圖是錯誤乙節，查﹕
        (1)訴外人姜澄岳就訴外人洪新川更改地籍圖部分及要求
          回復依63年重測公告確定之結果辦理登記等情，已於
          前案中主張，並提出相關事證，且經前案法院審酌、
          判斷，認訴外人洪新川所為係屬行政過失，且訴外人
          洪新川被訴偽造文書罪部分，亦已判決無罪確定而認
          更正重測後地籍圖之行為難認有何違法，並就訴外人
          洪新川更正後之地籍圖經界線認與附圖所示AB連線相
          符（見351 號案民事判決第8 、9 頁八. 部分），是
          此部分業於前案確定判決理由中經兩造攻防，並經前
          案法院判斷。
        (2)原告所稱臺灣省地政處80年5 月21日八十地一字第59
          654 號函，乃係請新竹市政府依該函所檢附之協調會
          紀錄及前已檢送之張蔡省議員美接見「己○○○女士
          陳情案」調處會議紀錄辦理。而該函後附之協調會紀
          錄會議結論為「本案經研商結果，仍請新竹市政府依
          臺灣省議會秘書處八十年五月三日八十籍三字第八０
          ００八號函送之調處會議紀錄結論辦理，並將辦理結
          果函復雙方當事人。至本案土地（即同小段13-6、13
          -8地號）確定界址之訴，正由臺灣高等法院審理中，
          倘法院判定之界址與六十三年間重測公告確定之地籍
          界線有出入時，再依法院判決確定之意旨處理。」而
          前述80008 號函檢附之陳情案調處會議紀錄之結論為
          「．．．，應請新竹市政府依六十三年原重測結果於
          文到七日內辦理登記，通知雙方當事人及核發地段圖
          加註書狀。倘當事人對上開重測結果有異議，應循司
          法途徑解決。」有上開二函可稽（即更被證1 、原證
          3 ），是臺灣省地政處上開59654 號函文，僅係請新
          竹市政府暫時依80008 號函之結論處理，並不表示此
          函之結論即屬正確無誤，仍須俟法院確定判決之結果
          而定同小段13-6、13-8地號界址。況80008 號函亦表
          明若有異議，仍須以司法徑解決，是原告執此59654
          號函認訴外人洪新川更正之地籍圖為錯誤，顯有誤會
          。至原告稱此59654 號函於前案審理中未提出攻防云
          云，然訴外人姜澄岳於前案391 號案於83年9 月23日
          提出民事補充答辯理由證據狀即已提出上開59654 號
          函（見更被證2 ），且前案351 號案之承審法官亦發
          函臺灣省政府地政處調閱上開59654 號函及全部附件
          資料，臺灣省政府地政處並於86年3 月8 日以八六地
          一字第12448 號函檢送該函及全部附件予臺灣高等法
          院，有相關函文附於前案351 號卷內（見351 號卷第
          57、61頁），是訴外人姜澄岳不僅於前案中提出此資
          料，並以之作為其主張同小段13-6、13-8地號土地界
          址之依憑，且前案法院亦予調查。復依前案351 號案
          民事判決、最高法院87年度台上字第117 號民事判決
          亦可知前案法院依兩造辯論及調查證據之結果而為判
          斷，是原告稱此59654 號函未於前案中經提出，並經
          兩造攻防，自難信憑。
        (3)至原告所述新竹市地政事務所98年10月12日新地測字
          第0980008062號函，此係新竹市地政事務所就同小段
          9-3 、9-9 地號函請本院處理，非本件同小段13-6、
          13-8地號土地，且本院於97年7 月24日就本院93年度
          簡上字第14號案（即同小段9-3 、9-9 地號土地確認
          界址之訴）中已告知新竹市地政事務所職員即訴外人
          吳聲鴻同小段13-6、13-8地號界址經臺灣高等法院確
          認有一份地籍圖係對的，即訴外人洪新川測量的，而
          非63年重測確定的那一份，而本院就93年簡上字第14
          號案中亦於判決中說明訴外人洪新川製作之地籍圖為
          正確，有前述0980008062號函及本院97年7 月24日訊
          問筆錄附卷可參。故前述0980008062號函尚難認前案
          採用訴外人洪新川測量之地籍圖有何錯誤之情。至同
          小段9-3 、9-9 地號有空隙不相連部分，與本件無涉
          ，亦難作為認定前案判決理由中之判斷有錯誤之事證
          。
      4.綜上，原告主張之前述事項為前案原告之前手即訴外人
        姜澄岳與被告間爭執之重要事項，且於前案中兩造各提
        出事證以為論述，並為辯論，前案法院亦就此重要爭點
        為判斷，並無違背法令之情，而原告所為之主張，或非
        新訴訟資料，或不足推翻前案之判斷，則依前揭說明，
        原告即不得為與前案確定判決相反之主張，故被告於前
        案提起確認同小段13-6、13-8地號界址之訴並無不合法
        ；前案確定判決所認定之圍牆即為同小段13-6、13-8地
        號土地之界址所在；訴外人洪新川所測繪之地籍圖為正
        確，自堪認定。
    (三)次按除別有規定外，確定之終局判決就經裁判之訴訟標的
      ，有既判力。民事訴訟法第400 條第1 項定有明文。訴訟
      標的之法律關係，於確定之終局判決中經裁判者，當事人
      之一造以該確定判決之結果為基礎，於新訴訟用作攻擊防
      禦方法時，他造應受其既判力之拘束，不得以該確定判決
      言詞辯論終結前，所提出或得提出而未提出之其他攻擊防
      禦方法為與該確定判決意旨相反之主張（最高法院42年台
      上字第1306號判例參照）。本件有關同小段13-6、13-8地
      號界址為附圖所示AB二點之連線，業經最高法院87年度台
      上字第117 號判決確定，已如上所述，原告雖主張已提起
      再審，惟原告自前案判決確定時起即多次提起再審，此為
      原告所自承，惟均經駁回，縱其又再提起再審，亦不影響
      已確定之前案判決，是依前所述，兩造即應受前案既判力
      之拘束。同小段13-6、13-8地號之界址既為附圖所示AB點
      之連線，且原告之前手即訴外人姜澄岳於前案中提起反訴
      請求被告拆屋返還系爭土地而為敗訴判決確定，從而，原
      告請求確認系爭土地所有權為原告及訴外人姜澄岳、大總
      統公司所共有，即無理由，應予駁回。
    (四)原告另聲請傳訊證人吳聲鴻、施能言、沈敏欽及請求履現
      場另行測量部分，查證人吳聲鴻僅係向本院就93年度簡上
      字第14號判決部分事項聲請釋疑，而該案係就同小段9-3
      、9-9 地號土地界址而為判決，與本件無涉。至證人施能
      言依原告所述係參與協調會之人，證人沈敏欽乃89年3 月
      8 日會議主持人，惟不論協調會或會議之結果如何，均應
      以確定判決之結果為依憑，是無傳訊之必要。又前案已多
      次履勘現場並測繪，且同小段13-6、13-8地號以圍牆為界
      ，亦於前案中確認，是無再行履勘測量之必要。
    (五)原告另於本件言詞辯論終結後之99年3 月12日以前案聲請
      再審，現為臺灣高等法院審理中，依民事訴訟法第182 條
      規定，聲請停止本件訴程序乙節，按訴訟全部或一部之裁
      判，以他訴訟之法律關係是否成立為據者，法院得在他訴
      訟終結前以裁定停止訴訟程序，民事訴訟法第182 條第1
      項定有明文。本件兩造就同小段13-6、13-8地號土地界址
      之訴業經判決確定，且原告就前案確定判決提起再審亦有
      數十次，惟均經駁回在案，已如前所述，是本院認無停止
      本件訴訟程序之必要，併此敘明。
三、本案事證已臻明確，兩造其餘主張、陳述及所提之證據，經
    審酌後，或與判決結果無涉，或與本件爭點無關，爰不一一
    論述。
肆、據上論結，本件原告之訴為無理由，依民事訴訟法第78條，
    判決如主文。
中    華    民    國    99    年    3     月    22    日
                  民事第二庭    法  官  盧玉潤
以上正本係照原本作成。
如對本判決上訴，須於判決送達後20日內向本院提出上訴狀。
                                書記官  謝國聖
中    華    民    國    99    年    3     月    22    日

司法院資訊處製作；財團法人民間司法改革基金會備份。
